臺灣高等法院高雄分院民事判決
110年度上字第240號
上  訴  人  余正中  

訴訟代理人  沈玉環  
            余繼中  
被上訴人    許文鳴  


上列當事人間請求分割共有物事件，上訴人對於中華民國110年8
月10日臺灣橋頭地方法院109年度訴字第384號第一審判決提起上
訴，經本院於110年12月29日言詞辯論終結，判決如下：
    主  文
上訴駁回。
第二審訴訟費用由上訴人負擔。
    事實及理由
一、被上訴人起訴主張：高雄市○○區○○段000地號土地（下稱系
    爭土地）及坐落其上同段108建號建物（門牌號碼高雄市○○
    區○○路00○0號，下稱系爭房屋，與系爭土地合稱系爭房地）
    為兩造所共有，應有部分各為1/2。系爭房地為一透天型商
    用住宅，雖無法令禁止分割情事，惟其內並無定著可為分隔
    之牆壁，故無法原物分割。而被上訴人因雙親年邁，父親更
    領有重度殘障手冊，亟需一個方便出入之處所居住，始參與
    投標取得系爭房地，期待能讓雙親安養天年，以盡孝道，故
    被上訴人確有使用系爭房地之需要，爰請求將系爭房地全部
    分配予被上訴人，被上訴人再以適當之價金補償上訴人，以
    結束共有關係。為此，爰依民法第823條、第824條規定提起
    本訴等語。求為判決：將系爭房地全部分割予被上訴人，由
    被上訴人以價金補償給上訴人。
二、上訴人則以：系爭房地原全部均為上訴人所有，原法院誤將
    上訴人登記於訴外人余繼中名下之應有部分拍賣，被上訴人
    並無請求系爭房地之權利，縱認系爭房地原為上訴人與余繼
    中所共有，2人曾定有不分割之協議，被上訴人不得請求分
    割系爭房地。又因系爭房地面積並不大，且面臨道路一面僅
    有4公尺寬，倘採原物分割，將難以運用。再系爭房地並非
    位於繁華區域，原審委託鑑定價值為新臺幣（下同）1,500
    餘萬元，已超出市場行情，有再囑託其它機關鑑定之必要。
    另系爭房地為上訴人祖產，上訴人已居住使用多年，並不適
    合分配予被上訴人，而宜由上訴人取得系爭房地，再由上訴
    人以價金補償被上訴人等語置辯。
三、原審判決兩造共有系爭房地准予變價分割，所得價金依應有
    部分之比例分配，上訴人不服，提起上訴，於本院上訴聲明
    ：㈠原判決廢棄。㈡被上訴人在第一審之訴駁回。被上訴人答
    辯聲明：如主文所示
四、兩造不爭執之事項：
　㈠系爭房地為兩造所共有，應有部分各為1/2 。系爭房地無法
    令禁止分割，亦無約定不分割期限，然因兩造無法達成分割
    協議。
  ㈡系爭房屋為3 層樓鋼筋混凝土造之透天住宅，其單面臨15公
    尺寬之ＯＯ路，屋齡約28年，其1 樓可作店面使用，其上有
    增建之建物，目前作為上訴人家人住宅使用，建物單層面積
    約42餘平方公尺，總面積為144.8 平方公尺。
五、系爭房地以如何分割為適當？
  ㈠按各共有人，除法令另有規定外，得隨時請求分割共有物。
    但因物之使用目的不能分割或契約訂有不分割之期限者，不
    在此限。前項約定不分割之期限，不得逾5年；逾5年者，縮
    短為五年。但共有之不動產，其契約訂有管理之約定時，約
    定不分割之期限，不得逾30年；逾30年者，縮短為30年。民
    法第823條定有明文。經查：
    1.被上訴人主張：系爭房地為兩造所共有，應有部分各為1/
      2 。系爭房地無法令禁止分割，亦無約定不分割期限，然
      因兩造無法達成分割協議等情，此為兩造所不爭執(見本
      院卷第70頁)，復有系爭房地之登記謄本及調解記錄表附
      卷可參（見原審卷第15頁至第28頁、調字卷第97頁），是
      被上訴人依上開規定請求裁判分割系爭房地，自屬有據。
      上訴人雖辯稱：系爭房地原全部均為上訴人所有，原法院
      誤將上訴人登記於余繼中名下之應有部分拍賣云云，惟系
      爭房地為兩造所共有，應有部分各為1/2，此有前述系爭
      房地之登記謄本可佐，則於上訴人對被上訴人主張回復其
      全部應有部分確定前，被上訴人仍為系爭房地之共有人，
      自得依法請求分割系爭房地，上訴人前開所辯，並無理由
      。
　  2.上訴人另辯稱：系爭房地原為上訴人與其兄弟余繼中共有
      ，並作為自住使用，2人曾定有不分割之協議云云。惟觀
      諸系爭房地之異動索引所示(見原審卷21頁)，系爭房地於
      92年間即已登記為余繼中及上訴人所共有，至108年間，
      余繼中之持分因拍賣而改為被上訴人持有，是上訴人所辯
      之不能分割協議，乃存於其與余繼中之間，且未登記，依
      民法第826條之1第1項規定並無約束被上訴人之效力；況
      余繼中、上訴人間縱有不分割之協議，亦已逾上開規定之
      5年期限，是系爭房地並未見有使用目的不能分割或其他
      不能分割之限制，被上訴人請求判決分割系爭土地，即應
      准許。
  ㈡次按「分割之方法不能協議決定，或於協議決定後因消滅時
    效完成經共有人拒絕履行者，法院得因任何共有人之請求，
    命為下列之分配：一、以原物分配於各共有人...二、原物
    分配顯有困難時，得變賣共有物，以價金分配於各共有人..
    .」，民法第824條第2項定有明文。又按裁判上定共有物分
    割之方法時，分配原物與變賣之而分配價金，孰為適當，法
    院本有自由裁量之權，不受任何共有人主張之拘束。準此，
    請求分割共有物之訴，法院應依民法第824條第2項之規定，
    斟酌共有人之意願，共有物之性質、經濟效益及全體共有人
    之利益等情形而為適當之分割。經查：
    1.系爭土地為系爭房屋之基地，而系爭房屋為三層樓鋼筋混
      凝土造之透天住宅，其單面臨15公尺寬之ＯＯ路，屋齡約28
      年，其1樓可作店面使用，其上有增建之建物，目前作為
      上訴人家人住宅使用，附近商業便利性及交通便利性均普
      通，建物單層面積約42餘平方公尺，總面積為144.8平方
      公尺等情，此為兩造所不爭執(見本院卷70頁)，復有系爭
      房地登記謄本、鑑估報告書及所附照片等件附卷可稽(見
      原審調字卷第13頁至第19頁、原審審訴卷45頁至第51頁、
      75頁至第81頁、外放鑑估報告書)，堪信為真實。復參以
      系爭房地為單一透天店住之住宅，系爭土地為系爭房屋之
      基地，並不適宜分割為各別所有使用，已如前述。又系爭
      房屋單面臨路，出入口僅有一處，通往2、3樓之樓梯亦僅
      有一座等情，業據上訴人陳明在卷(見原審卷第160頁)，
      其顯然無法分割為兩部分，否則即難以自由出入。再者，
      系爭土地臨路僅有4公尺寬，土地深18.23公尺，系爭房屋
      一層樓之面積亦僅有42.96平方公尺，亦如前述，系爭房
      地之面積狹小，若原物分割後，其寬度狹窄而無法有效利
      用，足見本件以原物分割系爭房地，顯有困難。
　　2.兩造固均主張：希望分得系爭房地，而以金錢補償他造等
      語。本院審酌上訴人之母親、兄弟現居住於系爭房地中，
      及兩造均對系爭房地表達強烈取得全部所有權之意願，均
      願補償對造以取得系爭房地之全部所有權等語(見本院卷
      第50頁)。又系爭房地以原物分割方式分配顯有困難，已
      如前述，則將系爭房地分配予任一方尚難認公平，衡量系
      爭房地若採全部變價分割之方式，欲取得系爭房地之人，
      即得以競價方式取得系爭房地全部所有權，其變價之金額
      ，因經由市場競爭之故，應能取得最高之價值，且變賣所
      得價金按兩造所有權應有部分比例分配，拍賣取得之一造
      得使用系爭房地，未拍得之一造，則得以分配之價金，另
      行購屋或租屋居住，對各共有人並無不利。又若系爭房地
      拍賣之結果，係由第三人拍得，各共有人若欲取得系爭房
      地，尚得行使優先承購權而承買，亦能發揮系爭房地之經
      濟價值，有利系爭房地之整體利用，是本院衡酌前開情節
      ，認以變價分割系爭房地乃最適當之分割方法。
　　3.至系爭房地經原審送請鑑價後，不動產估價師針對系爭房
      地進行產權、一般因素、區域因素、個別因素、不動產市
      場現況及勘估標的依最有效使用情況下，及估價師專業意
      見分析後，採用比較法與收益法進行評估，認系爭房地總
      價約為新台幣1,500餘萬元，此有崇正不動產估價師事務
      所鑑估報告書在卷可參，本院審酌前開報告書係具不動產
      估價師專業之估價師，考量一般因素、區域因素、個別因
      素、不動產市場現況及勘估標的依最有效使用情況下，採
      用比較法與收益法進行評估所作成，其所為之鑑定方法合
      理客觀，其鑑定結果應屬可信。又因本件係以變價分割方
      式分割系爭房地，則前開鑑定結果，雖得做為變價分割價
      格之參考，惟與本件分割方案並不生影響，上訴人辯稱系
      房地之價值過高，請求再囑託其它鑑定機關鑑價云云，自
      無必要。
六、綜上所述，上訴人依民法第823 條第1 項規定訴請分割系爭
    房地，為有理由，原審審酌系爭土地之使用現狀、整體利用
    之效益、共有人之利益等情，認系爭房地原物分割顯有困難
    ，變價分割符合兩造之最大利益，而判決變價分割系爭房地
    ，所得價金再按應有部分1/2之比例分配，並無不合。上訴
    意旨指摘原判決不當，求予廢棄改判，為無理由，應予駁回
    。
七、據上論結，本件上訴為無理由，爰判決如主文。
中　　華　　民　　國　　111 　年　　1 　　月　　19　　日
                          民事第一庭
                                審判長法  官  謝靜雯
                                      法  官  劉傑民
                                      法  官  洪能超
以上正本證明與原本無異。
如對本判決上訴，須於判決送達後20日內向本院提出上訴狀，其
未表明上訴理由者，應於上訴後20日內向本院提出上訴理由書（
均須按他造當事人之人數附繕本）。上訴時應提出委任律師或具
有律師資格之人之委任狀，並依附註條文規定辦理。如委任律師
提起上訴者，應一併繳納上訴審裁判費。
中　　華　　民　　國　　111 　年　　1 　　月　　19　　日
                                      書記官  黃瀚陞
附註：
民事訴訟法第466條之1：
對於第二審判決上訴，上訴人應委任律師為訴訟代理人，但上訴
人或其法定代理人具有律師資格者，不在此限。
上訴人之配偶、三親等內之血親、二親等內之姻親，或上訴人為
法人、中央或地方機關時，其所屬專任人員具有律師資格並經法
院認適當者，亦得為第三審訴訟代理人。
第1項但書及第2項情形，應於提起上訴或委任時釋明之。